臺灣高等法院臺中分院民事判決　　　　　　　　　　八十九年度上國字第六號
　　　上　訴　人
　　　即被上訴人　丙○○○
　　　　　　　　　戊○○
　　　　　　　　　己○○
　　　　　　　　　丁○○
　　　訴訟代理人　乙○○
　　　法定代理人　甲○○
右當事人間國家賠償事件，上訴人對於中華民國八十八年六月十日臺灣南投地方法院
八十七年國字第三號第一審判決各自提起上訴，本院判決如左：
      主      文
原判決關於駁回上訴人丙○○○、乙○○、戊○○、己○○、丁○○後開第二項之訴
部分及該部分假執行之聲請，暨訴訟費用之裁判，均廢棄。
被上訴人南投縣政府應再給付上訴人丙○○○新臺幣壹拾玖萬壹仟壹佰陸拾伍元；乙
○○新臺幣貳拾壹萬肆仟壹佰貳拾元；戊○○、己○○、丁○○各新臺幣壹拾萬元；
暨均自民國八十七年十一月十七日起至清償日止，按週年利率百分之五計算之利息。
上訴人丙○○○、乙○○、戊○○、己○○、丁○○其餘上訴駁回。
上訴人南投縣政府之上訴駁回。
第一、二審訴訟費用，由上訴人丙○○○、乙○○各負擔百分之十，戊○○、己○○
、丁○○各負擔百分之五，餘由被上訴人南投縣政府負擔。
前開第二項所命給付，於上訴人丙○○○、乙○○、戊○○、己○○、丁○○分別以
新臺幣陸萬肆仟元、柒萬壹仟元、參萬參仟元、參萬參仟元、參萬參仟元為被上訴人
南投縣政府供擔保後，得為假執行；被上訴人南投縣政府如於假執行程序實施前分別
以新臺幣壹拾玖萬壹仟壹佰陸拾伍元、貳拾壹萬肆仟壹佰貳拾元、壹拾萬元、壹拾萬
元、壹拾萬元為丙○○○、乙○○、戊○○、己○○、丁○○預供擔保，各得免為假
執行。
      事實及理由
一、上訴人即被上訴人丙○○○、乙○○、戊○○、己○○、丁○○主張：位於南投
    縣名間鄉○街村○○巷道路，為被上訴人即上訴人南投縣政府所設置管理，被害
    人張賜辛於民國（下同）八十七年四月四日下午七時許，騎乘車牌號碼000－
    0000號機車，沿上開縣道由西向東行駛，行至寶登公司以東約一百公尺處，
    由於路面減縮，而管理人南投縣政府並未於該處設立警告標誌，致張賜辛不慎撞
    及設置於路旁之電線桿，跌落路旁落差約一百二十公分之檳榔園，為傾倒之機車
    壓住身體而死亡。本件肇事原因，係因南投縣政府對公共設施管理有欠缺而引起
    ，上訴人即被上訴人丙○○○、乙○○、戊○○、己○○、丁○○分係張賜辛之
    配偶及子女，爰依民法第一百八十四條第一項前段、第一百九十二條、第一百九
    十四條之規定，請求國家賠償。為此訴請判決南投縣政府應給付丙○○○新台幣
    （下同）九十八萬八千三百零八元（原起訴請求給付之金額，為一百八十萬六千
    三百五十七元，嗣減縮為九十八萬八千三百零八元，其中扶養費十八萬八千三百
    零八元、精神慰撫金八十萬元）；應給付乙○○一百零七萬零六百元（其中精神
    慰撫金五十萬元、殯葬費用五十七萬零六百元）；應給付丁○○、己○○、丁○
    ○各五十萬元（均係精神慰撫金）；均自起訴狀繕本送達翌日起至清償日止，按
    週年利率百分之五計算利息。並准供擔保宣告假執行。
二、被上訴人即上訴人南投縣政府則以：本件發生肇事之電線桿，位於路面減縮處後
    方，二者相距已有九公尺之遙，被害人既已騎乘機車駛越減縮處，可知其致死原
    因與路面減縮未設警告標誌，並無任何關係，又肇事地點於減縮處左後方設有路
    燈，電線桿上亦漆有反光標誌，張賜辛應有足夠時間注意電線桿上之反光標誌，
    以改變行車速度並保持安全距離，其一時失慎發生意外，與設置警告標誌與否，
    並無因果關係，張賜辛之死亡，與國家賠償法所規定之要件，尚有不合云云，資
    為抗辯。
三、本件原審對於上訴人即被上訴人丙○○○、乙○○、戊○○、己○○、丁○○之
    請求，判決被上訴人即上訴人南投縣政府應給付丙○○○部分為二十八萬六千七
    百四十八元，乙○○部分為三十二萬一千一百八十元，丁○○、戊○○、己○○
    部分各為十五萬元，均自訴狀繕本送達翌日即八十七年十一月十七日起至清償日
    止，按週年利率百分之五計算利息，及准兩造分別預供擔保准予假執行或免為假
    執行，並駁回上訴人即被上訴人丙○○○、戊○○、己○○、丁○○逾此部分之
    請求。兩造各自對原判決敗訴部分聲明不服，求予廢棄改判，上訴人即被上訴人
    丙○○○、戊○○、己○○、丁○○請求命被上訴人即上訴人南投縣政府應再給
    付丙○○○七十萬一千五百六十元，乙○○七十四萬九千四百二十元，丁○○、
    戊○○、己○○各三十五萬元，及法定遲延利息，並請准供擔保宣告假執行之判
    決。被上訴人即上訴人南投縣政府則聲明求為判決駁回其敗訴部分上訴人即被上
    訴人丙○○○、乙○○、戊○○、己○○、丁○○在第一審之訴，若為不利判決
    ，願供擔保免為假執行。而雙方分別對他造之上訴，均求為駁回上訴，上訴費用
    由對造負擔之判決。
四、本件上訴人即被上訴人丙○○○、乙○○、戊○○、己○○、丁○○主張前揭事
    實，業據其提出照片、相驗屍體證明書、拒絕賠償理由書、戶籍謄本、台灣地區
    光復後歷年簡易生命表、霍夫曼計算表、殯葬費收據等文件為證。而上開肇事道
    路為被上訴人即上訴人南投縣政府所設置及管理，於路面減縮處並未設置警告標
    誌等情，則為被上訴人即上訴人南投縣政府所不爭。又被害人張賜辛係沿上開道
    路由西往東行駛，原道路規劃為雙向二車道，道路中心劃有雙向禁止超車雙黃線
    ，路面寬度為八‧三公尺，車道寬度（由道路中心線至道路邊線）為三‧四五公
    尺，路面減縮之後，寬度僅餘五‧一公尺，且無分向標線，發生撞擊之電線桿位
    於減縮處後方，相距約八‧九公尺處，於撞擊前，機車在電線桿前方之泥地上，
    留有二‧六公尺長之輪胎痕，此有道路交通事故調查報告表所附事故現場圖在卷
    足憑。而該處路面減縮之寬度為一‧二公尺（單側），與路旁檳榔園落差為一‧
    二公尺，事故發生後，被上訴人即上訴人南投縣政府已於肇事地點前方新設警告
    標誌等情，復經原審法院勘驗明確，製有勘驗筆錄附卷可稽。另證人即本件承辦
    警員陳家輝亦於原審結稱：本件肇事係由於機車正面撞擊電線桿而引起，電線桿
    上有輪胎痕跡，機車前擋泥板亦在電線桿上留下凹痕，現場並沒有發現酒味等語
    ，堪認上訴人即被上訴人之前述主張為真實。被上訴人即上訴人南投縣政府雖辯
    以前情抗辯，然路面寬窄之判斷，與車輛駕駛人行車速率之疾徐、路旁障礙物之
    閃避、會車距離等因素有關，非謂駕駛人未掉落在路面減縮處，其事故即與道路
    減縮無因果關係。依現場照片顯示，位於減縮處後方之電線桿，由車行方向望去
    ，如同豎立於道路正中央，而現場路面寬度減縮後，僅餘五‧一公尺，依道路交
    通標誌標線號誌設置規則第二十七條、第二十八條規定：「狹路標誌（即警告標
    誌編號七），用以促使車輛駕駛人注意路面狹窄情況，遇有來車應予減速避讓，
    設於雙車道路面寬度縮減為六公尺以下路段起點前方」、「車道路寬減縮標誌，
    用以促使車輛駕駛人注意前方車道或路寬將縮減之情況，設於同向多車道或路寬
    減縮路段將近之處」，已明定於路面減縮處，應設置警告標誌，以促使車輛駕駛
    人注意前方車道或路寬將縮減之情況，至為明灼。不能因電線桿上漆有反光標誌
    ，以促使車輛駕駛人注意，即可不依規定設立警告標誌。本件肇事責任經囑託南
    投縣車輛行車事故鑑定委員會鑑定結果，亦認為「道路主管機關於道路縮減路段
    ，對於警示設施之設置未盡完善，致造成本件事故的可能性最大」無誤。至臺灣
    省車輛行車事故覆議鑑定委員會覆議意見：「顯係張君駕駛重機車行經肇事地，
    疏未注意車前狀況，致偏右撞擊路邊電桿肇事」，本院認此應同為肇事發生之原
    因。
五、綜上所述，被上訴人即上訴人南投縣政府未於適當位置設立警告標誌，以提醒車
    輛駕駛人注意，致被害人張賜辛不知路面減縮之情況，仍依直線前進，雖未直接
    掉落在路面減縮處下方之檳榔園，惟仍因撞擊路面減縮後之路旁電線桿而引起。
    張賜辛之死亡，與被上訴人即上訴人南投縣政府未設警告標誌之間，具相當因果
    關係存在，應有疏失。惟被害人張賜辛未依道路交通安全規則第九十四條第三項
    之規定，注意車前狀況，隨時採取必要之安全措施，以避免危險之發生，同為肇
    事發生之原因，亦與有過失。茲斟酌肇事發生時，依道路交通事故調查報告表之
    記載，天候為晴，光線為夜間有照明，道路類別為鄉道○路等情，被害人張賜辛
    疏未注意車前路面減縮之狀況，應以自負二分之一之責任為適宜。按公有公共設
    施因設置或管理有欠缺，致人民生命、身體或財產受損害者，國家應負損害賠償
    責任，並以該公共設施之設置或管理機關為賠償義務機關，準用民法之規定，國
    家賠償法第三條第一項、第九條第二項、第五條分別定有明文。而因故意或過失
    不法侵害他人之權利者，負損害賠償責任；不法侵害他人致死者，對於支出殯葬
    費用之人，亦應負損害賠償責任，被害人對第三人負法定扶養義務者，加害人對
    該第三人亦應負賠償責任；被害人之父母子女及配偶，雖非財產上之損害，亦得
    請求賠償相當之金額，則民法第一百八十四條第一項前段、第一百九十二條、第
    一百九十四條所明定。上訴人即被上訴人丙○○○、乙○○、戊○○、己○○、
    丁○○依此請求國家賠償，自屬有據。
六、上訴人即被上訴人丙○○○、乙○○、戊○○、己○○、丁○○請求被上訴人即
    上訴人南投縣政府賠償(一)扶養費部分：被害人張賜辛為丙○○○之配偶，生於二
    十二年八月四日，於八十七年四月四日死亡時為六十四歲，此有卷附之戶籍謄本
    所載為證，依內政部統計處編印之八十六年台灣地區簡易生命表，男性六十四歲
    者平均餘命為十四‧七二年，而丙○○○除與死者張賜辛互負扶養義務外，另有
    子女乙○○、丁○○、戊○○、己○○四人，與張賜辛共負扶養義務，有關張賜
    辛之扶養義務部分應依五分之一比例計算，依八十六年度綜合所得稅扶養親屬寬
    減額每人全年七萬二千元，按霍夫曼計算法扣除中間利息核算結果，張賜辛對應
    負扶養義務之比例、年數及其間扶養費金額（元以下均四捨五入）計算式如左：
    72000 * 00000000/0000000 * 1/5 =　155825　共為十五萬五千八百二十五元。
    (二)殯葬費部分：乙○○主張其為張賜辛支出殯葬費五十七萬零六百元，業經提出
    禮儀費等收據為憑，被上訴人即上訴人南投縣政府對此請求之項目及金額復表示
    不爭執（見本審卷第一六八頁），，視同自認，應如數准許。(三)慰撫金部分：被
    害人張賜辛生前在臺灣銀行南投分行工作，擔任點券員，其為丙○○○之配偶，
    乙○○、戊○○、己○○、丁○○等人之父，身體健朗，突遭此橫禍，妻子兒女
    精神上所受喪夫喪父之痛，不言可喻，而丙○○○擔任家庭管理、乙○○係正勤
    科技及據點有限公司負責人、戊○○任職中陽公司財務經理、己○○為出版社總
    經理特助、丁○○在華南銀行任職退休，均據其訴訟代理人陳明，是以丙○○○
    請求八十萬元之慰撫金，乙○○、戊○○、己○○、丁○○等人各請求五十萬元
    之慰撫金，而被上訴人即上訴人南投縣政府亦均對該金額表示不爭執（見本審卷
    第一六七、一六八頁），茲審酌兩造之身分、地位、經濟狀況，認上述請求均尚
    稱適宜。惟按損害之發生或擴大，被害人與有過失者，法院得減輕賠償金額或免
    除之，民法第二百十七條第一項定有明文。本件被害人對損害之發生與有過失，
    應負擔過失責任百分之五十，已如前述，本院審酌此項情形，認以上金額，應按
    此比例予以減輕南投縣政府百分之五十之賠償責任，即均予以減半計算（元以下
    四捨五入）。丙○○○部分為扶養費十五萬五千八百二十五元加慰撫金八十萬元
    ，共九十五萬五千八百二十五元，減半後為四十七萬七千九百十三元；乙○○部
    分為殯葬費五十七萬零六百元加慰撫金五十萬元，共一百零七萬零六百元，減半
    後為五十三萬五千三百元；丁○○、戊○○、己○○部分均為慰撫金五十萬元，
    予以減半後各為二十五萬元。上訴人即被上訴人丙○○○、乙○○、戊○○、己
    ○○、丁○○在此範圍內之請求為有理由，應予照准，並均自訴狀繕本送達翌日
    即八十七年十一月十七日起至清償日止，按週年利率百分之五計算利息。而逾此
    部分之請求則為無理由，其訴應予駁回。
七、原審判決被上訴人即上訴人南投縣政府應給付丙○○○二十八萬六千七百四十八
    元，乙○○三十二萬一千一百八十元，丁○○、戊○○、己○○各十五萬元，均
    自訴狀繕本送達翌日即八十七年十一月十七日起至清償日止，按週年利率百分之
    五計算利息，而駁回上訴人即被上訴人丙○○○、乙○○、戊○○、己○○、丁
    ○○其餘之訴，係以被害人張賜辛應負擔十分之七，被上訴人即上訴人南投縣政
    府應負擔十分之三之責任比例計算。上訴人即被上訴人丙○○○、乙○○、戊○
    ○、己○○、丁○○上訴指摘原判決駁回其訴部分不當，求予廢棄改判，命被上
    訴人即上訴人南投縣政府應再給付之判決，於前述給付總數丙○○○四十七萬七
    千九百十二元，乙○○五十三萬五千三百元，戊○○、己○○、丁○○各二十五
    萬元之範圍內者為有理由，應由本院將原判決關於駁回上訴人丙○○○、乙○○
    、戊○○、己○○、丁○○不足前述給付總數差額之訴部分暨駁回該部分假執行
    之聲請部分予以廢棄。並諭知被上訴人南投縣政府應再給付上訴人丙○○○壹拾
    玖萬壹仟壹佰陸拾伍元；乙○○貳拾壹萬肆仟壹佰貳拾元；戊○○、己○○、丁
    ○○各壹拾萬元；暨均自訴狀繕本送達翌日即八十七年十一月十七日起至清償日
    止，按週年利率百分之五計算之利息。上訴人丙○○○、乙○○、戊○○、己○
    ○、丁○○逾此之上訴為無理由，應予駁回。而上訴人南投縣政府對原判決所命
    給付即其敗訴部分之上訴，亦無理由，其上訴應予駁回。又前述廢棄改判，命再
    給付部分，分別依兩造陳明願供擔保以代釋明，爰各酌定相當擔保金額，併為准
    免假執行之宣告。
八、本件事證已臻明確，兩造所提其餘攻擊防禦方法及舉證，本院認與判決結果不生
    影響，爰不一一論述。
九、據上論結，本件上訴人丙○○○、乙○○、戊○○、己○○、丁○○之上訴為一
    部有理由，一部無理由，上訴人南投縣政府之上訴為無理由，依民事訴訟法第四
    百五十條、第四百四十九條第一項、第七十九條但書、第八十五條第一項、第四
    百六十三條、第三百九十二條，判決如主文。
中　　　華　　　民　　　國　　九十一　　年　　  七　  　月    　九　　　日
~B1民事第五庭審判長法　官　陳滿賢
~B2　　　　　　　　法　官　簡清忠
~B3　　　　　　　　法　官　古金男
右為正本係照原本作成。
南投縣政府得上訴。
丙○○○、乙○○、戊○○、己○○、丁○○不得上訴。
如對本判決上訴，須於收受判決送達後二十日內向本院提出上訴書狀，其未表明上訴
理由者，應於提出上訴後二十日內向本院提出上訴理由書（須按他造人數附具繕本）
，並繳納送達用雙掛號郵票拾份（每份參拾肆元）。
上訴時應提出委任律師或具有律師資格之人之委任狀；委任有律師資格者，另應附具
律師及格證書及釋明委任人與受任人有民事訴訟法第四百六十六條之一第一項但書或
第二項（詳附註）所定關係之釋明文書影本。
~B 　 　　　　　　書記官　陳信和
中　　　華　　　民　　　國　　九十一　　年　　　七　　　月　　 十一　　 日
附註：
民事訴訟法第四百六十六條之一（第一項、第二項）
對於第二審判決上訴，上訴人應委任律師為訴訟代理人。但上訴人或其法定代理人具
有律師資格者，不在此限。
上訴人之配偶、三親等內之血親、二親等內之姻親，或上訴人為法人、中央或地方機
關時，其所屬專任人員具有律師資格並經法院認為適當者，亦得為第三審訴訟代理人
。
　　　　　　　　　　　　　　　　　　　　　　　　　　　　　　　　　　　　Ｙ
